臺灣高等法院刑事判決　　　　　　　　　　　　　　九十三年度上易字第二五七號
　　上　訴　人
　　即　被　告　甲○○
右上訴人因誣告案件，不服臺灣臺北地方法院九十二年度易字第六四一號，中華民國
九十二年十二月三十一日第一審判決（起訴案號：臺灣臺北地方法院檢察署九十一年
度偵字第一四五八０號、一八九七六，移送併辦案號：九十二年度偵字第三二三一號
），本院判決如左
    主  文
原判決撤銷。
甲○○未指定犯人，而向該管公務員誣告犯罪，處有期徒刑月，如易科罰金，以
佰元折算壹日。
    事  實
一、甲○○與其妹陳彥羽（業經檢察官偵查終結，因涉嫌誣告罪繫屬原審法院以民國
    九十二年度易字第一九五六號判決無罪）二人因互有資金周轉需要而相互約定換
    票，由甲○○於九十一年一月間某日在陳彥羽擔任負責人之亨偉股份有限公司（
    票二紙（發票人為亨偉公司，付款人為台灣中小企業銀行松江分行《下稱台灣中
    小企銀》，票載發票日期分別為九十一年四月八日、同年月十六日，支票號碼分
    別為ＡＹ0000000號、ＡＹ0000000號，金額分別為新台幣《下同
    》五十四萬七千三百元、五十二萬八千元），業經甲○○背書後持向乙○○○借
    款而使用出去，並未遺失，竟向不知情之陳彥羽佯稱前揭二紙支票已經遺失，陳
    彥羽即指示不知情之亨偉公司會計林明蘭，於九十一年三月十二日某時撰寫證明
    書一紙，在亨偉公司交由甲○○簽名以證明該二紙支票已經遺失，嗣由亨偉公司
    不知情之承辦人員前往台灣中小企銀取回票據掛失止付通知書、遺失票據申報書
    ，由林明蘭填寫相關資料並交由陳彥羽簽名後，向台灣中小企銀申報掛失止付上
    開二紙支票，而以警察局之遺失票據申報書向警察局誣告未指定犯人涉犯侵占遺
    失物罪，嗣因乙○○○提示該二紙支票不獲兌現始循線查悉上情。
二、案經台北市政府警察局松山分局、士林分局報告台灣台北地方法院檢察署檢察官
    聲請簡易判決處刑，及移送併辦，原審法院簡易庭認不宜以簡易判決處刑為之，
    改依通常程序審理。
    理  由
一、訊據上訴人即被告甲○○固不否認於右開時間、地點因換票而取得其妹陳彥羽擔
    任負責人之亨偉公司前揭支票二紙，嗣並以該二紙支票向乙○○○借款，惟矢口
    否認有何誣告之犯行，辯稱：伊所以取得其妹陳彥羽擔任負責人之亨偉公司支票
    二紙，乃是因為陳彥羽資金需要而與伊約定換票，伊並有告知陳彥羽伊所持有之
    前開二紙支票已經經其背書後向乙○○○借款，並未遺失，是陳彥羽跟伊換票去
    融資，是調票，不是伊向陳彥羽借錢，陳彥羽開給伊的票期比伊的票早，伊從頭
    到尾都沒有報遺失，因為當時伊經濟陷入困難，陳彥羽知悉由伊所簽發之支票已
    經退票，怕影響亨偉公司票信，才自己去申報遺失云云（見原審卷第一五二頁、
    本院卷第二一頁）。經查：
(一)前揭二紙支票業經被告甲○○背書後持向乙○○○借款，並由乙○○○分別於九
    十一年四月八日、十六日以駿融國際有限公司名義提示，卻因支票已遭掛失止付
    而不獲兌現等情，業據證人乙○○○於警詢及偵查中指陳：甲○○向伊借一百多
    萬元退票，後他拿他妹妹陳彥羽亨偉公司的票換票，均遭止付等語明確（見九十
    一年度偵字第一四五八０號卷第四、五、六六、六七頁），且由被告甲○○簽名
    之證明書上，亦載明：「本人遺失亨偉公司二張支票ＡＹ0000000號、金
    額五四七三００、ＡＹ0000000號、金額0000000，無法交還亨偉
    公司，特此證明。」等語（見九十一年度偵字第一四五八０號卷第四三頁），此
    外復有該二紙支票正反面影本、退票理由單、掛失止付票據提示人資料查報表、
    掛失止付通知書、遺失票據申報書各二紙附卷可稽（見同偵一四五八０號卷第十
    一至十九頁、第八二至八六頁），堪認前揭二紙支票業經被告甲○○背書後持向
    乙○○○借款屬實。
(二)被告在取得前開二紙支票時，係以其自己所簽發，付款人為華南商業銀行淡水分
    行，發票日為九十一年四月十一日、同年月十九日，票面金額分別為五十四萬七
    千三百元、五十二萬八千元（漏寫「萬」字），票號為ＤＣ0000000號、
    ＤＣ0000000號之支票二紙，與陳彥羽換票乙節，亦經證人陳彥羽於原審
    調查、審理中證述明確（見九十一年度偵字第一四五八０號卷第三四、四二頁，
    原審卷第三九頁、第一三一頁筆錄），並有被告所簽發之二紙支票影本可憑（見
    台灣士林地方法院檢察署九十一年度他字第一八一四號卷第十一頁、九十一年度
    偵字第一四五八０號卷第四二頁），是其二人間確係因資金周轉之需要而互有換
    票約定之情事。
(三)又前開二紙支票係因被告稱已遺失，始由陳彥羽囑由其不知情會計林明蘭申報掛
    失止付一節，並據證人陳彥羽於警詢及九十一年九月二十三日偵查、及原審審理
    中供明。陳彥羽供稱：被告因急需錢周轉而於九十一年一月間與其換票，並於九
    十一年三月十二日至其亨偉公司告知前揭二紙支票已經遺失，請其至銀行掛失止
    付（見偵字第一四五八０號卷第六頁、第一八一四號偵查卷第四九頁）；於原審
    審理中證述：「九十一年三月初我要他兩張票還給我，他在電話中跟我說這兩張
    票已經遺失了，叫我趕快去掛遺失」等詞（見原審卷第一三二頁）。核與證人林
    明蘭於偵查及原審審理中證述：係因總經理陳彥羽告知因開給被告之支票遺失，
    委託其辦理支票掛失止付事宜，其乃建議陳彥羽，因支票係被告所遺失，宜由被
    告開立證明書以釐清責任，之後便由其於九十一年三月十二日先行書立證明書之
    內容，迨被告到達亨偉公司後，由被告看過證明書內容後於其上簽名等情相符（
    見原審卷第一四三至一四五頁），且有該證明書一紙在卷可憑（見第一四五八０
    號偵查卷第四三頁）。又查，被告亦不否認該證明書上簽名係由伊所簽，雖其否
    認簽名時證明書內容已經記載完成云云，然查，被告並無從證明伊簽名時，證明
    書係空白，且衡情被告本身從商多年，亦經常使用支票，伊如何肯在一空白紙上
    簽名任由陳彥羽使用？顯見被告對於簽寫本案亨偉公司支票二紙已經遺失之證明
    書一事不僅知悉，並且於其上親自簽名，則其辯以不知證明書之內容，亦不知陳
    彥羽持該證明書申報支票遺失並掛失止付等詞，即無可採。況查，本案偵查中檢
    察官徵得證人陳彥羽之同意，將其送台北市政府警察局為測謊鑑定，並經測試前
    晤談後，經Ｐｏｌｙｇｒａｐｈ儀器檢測生理反應情形及熟悉測試過程後，採Ｂ
    ａｃｋｓｔｅｒ　Ｙｏｕ　Ｐｈａｓｅ　Ｔｅｓｔ區域比對法及沈默回答法比對
    測試，圖譜經採七分位數據分析結果後，就「有關本案，是不是你哥哥看過證明
    書後才簽名？（回答：是）」、「有關本案，你哥哥有向你借支票嗎？（回答：
    有）」等問題未呈不實反應，而就「有關本案，是你哥哥叫你去報遺失的嗎？（
    回答：是）」一問題評定為無結論，有該局九十一年十月三十一日北市刑鑑謊字
    第００六八號測謊測試結果通知書附卷（見第一四五八０號偵查卷第一０九頁）
    。另檢察官亦徵得被告甲○○同意送請台北市政府警察局進行測謊，證人甲○○
    針對：「『有關本案，你是不是看過證明書再簽名？回答：不是。』，呈現不實
    反應，應係說謊。」，而證人即繕寫證明書內容之林明蘭針對「『有關本案，你
    有無拿空白的紙張要求對方（甲○○）簽名嗎？回答：沒有』，未呈不實反應，
    應係誠實。」等情，此有臺北市政府警察局九十二年四月二十九日北市警鑑字第
    ○九二三五一○○五○○號函及檢附該局九十二年四月二十四日北市刑鑑謊字第
    ００六八之一號、第００六八之二號，測謊測試結果通知書二份在卷可參（見原
    審卷第五六至五九頁），可見證人陳彥羽與林明蘭證述甲○○看過該份證明書再
    簽名一節，應係實情。另參諸華南商業銀行淡水分行九十一年十月十七日（九一
    ）華淡存字第一九二號函載：本行客戶甲○○於九十一年一月十八日起即有支票
    退票記錄等情（見九十一年度偵字第一四五八０號卷第一０二頁），足見被告甲
    ○○甫與陳彥羽交換票據，票信即出現危機，被告甲○○竟隱瞞業將系爭支票轉
    讓予乙○○○實情，拖延至同年三月十二日始書立證明書佯稱遺失系爭支票，則
    陳彥羽在不知情之情況下，依據甲○○出具之證明書，辦理系爭支票掛失止付手
    續等情，足堪認定。
(四)綜上所述，本件事證已明，被告犯行已堪認定，應依法論科。
二、核被告所為係犯刑法第一百七十一條第一項之未指定犯人誣告罪，其利用不知情
    之會計林明蘭向台灣中小企銀申報支票遺失，並以遺失票據申報書向警局誣告未
    指定犯人涉犯侵占遺失物罪之行為，為間接正犯。
三、原審對被告予以論罪科刑，固非無見，惟查：證人陳彥羽係受被告告知其所開立
    予被告之支票已經遺失，對於前開支票並未遺失之事並不知情，已詳如前述，公
    訴人亦未對陳彥羽以共犯起訴，此外復查無其他積極證據足資證明陳彥羽與被告
    有何犯意之聯絡，原審認被告與陳彥羽二人成立共同正犯，自屬有誤。被告提起
    上訴否認犯罪，雖無理由，惟原判決既有前開可議，即屬無可維持，應由本院將
    原判決撤銷改判。爰審酌被告犯罪後未坦承犯行，並無悔意，其犯罪之動機係因
    自己經濟狀況不佳，為免影響其妹陳彥羽之亨偉公司票信而出此策，與其犯罪之
    手段、所生危害等一切情狀，量處如主文所示之刑，並諭知易科罰金之折算標準
    。
四、另公訴人移送併辦之九十二年度偵字第三二三一號，併辦意旨略以：被告明知原
    為其持有，發票人為陳彥羽及告訴人亨偉公司、付款人為台灣中小企銀，票載發
    票日期分別為九十一年四月八日、同年月十六日，支票號碼分別為ＡＹ0000
    000號、ＡＹ0000000號，金額分別為五十四萬七千三百元、五十二萬
    八千元之支票二紙，業經其背書後持向乙○○○借款之用，並未遺失，竟基於誣
    告之犯意，向陳彥羽謊稱支票遺失，而利用陳彥羽於九十一年三月十五日向台灣
    中小企銀申報掛失止付，同時填具致警察局之遺失票據申報書，而以書面向警察
    局誣告未指定犯人涉犯侵占遺失物罪，因認被告涉犯誣告罪嫌。查公訴人併辦之
    上開事實與前揭經認定被告有罪部分之事實相同，為同一案件，基於審判不可分
    之原則，本院自應併予審理，附此敘明。
五、至台灣台北地方法院檢察署檢察官檢送告訴人亨偉公司於告訴狀中，雖另指被告
    涉有刑法第三百三十九條第二項詐欺得利罪嫌云云（九十二度偵卷第三二三一號
    ）。惟查，該案亨偉公司告訴意旨既指被告係以其所簽發之票號ＤＣ00000
    00號支票漏寫一個「萬」字而取回，卻又不否認經檢視後該支票上確實漏寫「
    萬」字而將支票交還被告等語（見九十一年度他字第一八一四號卷第三頁），則
    被告所稱是否有施以詐術，而使亨偉公司代表人陳彥羽陷於錯誤將支票交還，即
    不無疑義，況如前所述，被告與陳彥羽對於二人間因互有資金周轉需要而相互約
    定換票，均相互知悉，則更難認亨偉公司代表人陳彥羽有陷於錯誤之情，再告訴
    人所指被告涉詐欺得利部分並未經公訴人於上訴後移送本院併辦，又係被告為免
    除本身債務而另行起意犯之，與本案無裁判上一罪之關係，本院無從併予審究，
    亦附此敘明。
據上論斷，應依刑事訴訟法第三百六十九條第一項前段、第三百六十四條條、第二百
九十九條第一項前段，刑法第一百七十一條第一項、第四十一條第一項前段，罰金罰
鍰提高標準條例第一條前段、第二條，判決如主文。
本案經檢察官沈世箴到庭執行職務。
中　　　華　　　民　　　國　　九十三　　年　　　五　　　月　　 十三 　　日
                              臺灣高等法院刑事第九庭
                                    審判長法　官  李  文  成
                                          法　官  周  盈  文
                                          法　官  官  有  明
右正本證明與原本無異。
不得上訴。
                                          書記官  林  蓓  瑜
中　　　華　　　民　　　國　　九十三　　年　　　五　　　月　　 十四 　　日
附錄：本案論罪科刑法條全文
刑法第一百七十一條
未指定犯人，而向該管公務員誣告犯罪者，處一年以下有期徒刑、拘役或三百元以下
罰金。
未指定犯人，而偽造、變造犯罪證據，或使用偽造、變造之犯罪證據，致開始刑事訴
訟程序者，亦同。
